臺灣士林地方法院民事判決　　　　　　　 96年度訴字第281號
原　　　告　戊○○
訴訟代理人　顏火炎律師
被　　　告　丙○○
　　　　　　乙○○
共　　　同　詹振寧律師
訴訟代理人
複代理人　　甲○○
　　　　　　丁○○
　　　　　　束碧涵
　　　　　　己○○
被　　　告　癸○○
　　　　　　庚○○
　　　　　　辛○○
　　　　　　壬○○
上列當事人間拆屋還地等事件，本院於民國96年10月24日言詞辯
論終結，判決如下：
    主  文
被告丙○○應將坐落臺北市○○區○○段一九一、一九二地號如
附圖１所示Α部分（面積七六點五二平方公尺）、Β部分（面積
六二點六○平方公尺）土地上之建物拆除，並將占用土地返還原
告。
被告乙○○應自坐落臺北市○○區○○段一九二地號如附圖２所
示b 部分（面積十二點九五平方公尺）土地上之建物遷出。
被告丙○○應將坐落臺北市○○區○○段一九一地號如附圖２所
示a 部分（面積二點五四平方公尺），暨坐落同地段一九二地號
如附圖２所示b 部分（面積十二點九五平方公尺）土地上之建物
拆除，並將占用土地返還原告。
原告其餘之訴駁回。
訴訟費用由被告丙○○負擔。
本判決第一項於原告以新臺幣佰肆拾萬元為被告丙○○供擔保
後，得假執行；但被告丙○○如以新臺幣壹仟零貳拾捌萬零伍佰
肆拾玖元或同額之本國銀行可轉讓定期存單為原告供擔保，得免
為假執行。
本判決第二、三項於原告以新臺幣拾捌萬元為被告丙○○、乙○○供擔保後，得假執行；但被告丙○○、乙○○如以新臺幣壹
佰壹拾萬貳仟壹佰貳拾肆元或同額之本國銀行可轉讓定期存單
為原告供擔保，得免為假執行。
原告其餘假執行之聲請駁回。
    事實及理由
甲、程序方面
    本件被告庚○○、辛○○、壬○○經合法通知，未於言詞辯
    論期日到場，核無民事訴訟法第386 條所列各款情形，爰依
    原告之聲請，由其一造辯論而為判決。
乙、實體方面：
一、原告起主張：原告為坐落臺北市○○區○○段4 小段191 、
    192 地號土地（以下分別簡稱：系爭191 、192 地號土地）
    所有權人。訴外人陳石定與被告丙○○於系爭191 、192 地
    號土地如附圖１所示A 、B 部分（面積合計139.12平方公尺
    ）、及如附圖２所示a 、b 部分（面積合計15.49 平方公尺
    ），共同起造未辦保存登記建物，占用原告所有系爭191 、
    192 地號土地。其中如附圖２所示a 、b 部分建物並為被告
    乙○○占有使用。又因陳石定業已死亡，其繼承人為被告癸○○、庚○○、辛○○、壬○○，被告癸○○、庚○○、辛○○、壬○○已將其等關於如附圖１所示A 、B 部分土地上
    之建物事實上處分權讓與原告。為此依民法第767 條規定，
    訴請被告丙○○拆除坐落如附圖１所示A 、B 部分土地上之
    建物，並將占用之土地返還原告；並訴請被告乙○○自坐落
    如附圖２所示a 、b 部分土地上之建物遷讓，被告丙○○、
    癸○○、庚○○、辛○○、壬○○拆除上開a 、b 部分土地
    上之建物，並將占用之土地返還原告。另依不當得利法律關
    係，訴請被告乙○○自民國95年12月1 日起，至遷讓日止，
    按月給付原告新臺幣（下同）2,945 元。並聲明：(一)被告丙○○應將坐落系爭191 、192 地號土地如附圖１所示A 、B
    部分土地上之建物拆除，並將前開土地遷讓返還原告。(二)被
    告乙○○應自坐落系爭191 、192 地號土地如附圖２所示a
    、b 部分土地上之建物遷讓，並自95年12月1 日起至遷讓日
    止，按月給付原告2,945 元。(三)被告丙○○、癸○○、庚○○、辛○○、壬○○應將坐落系爭191 、192 地號土地如附
    圖２所示a 、b 部分土地上之建物拆除，並將前開土地遷讓
    返還原告。(四)願供擔保請准宣告假執行。
二、被告丙○○、乙○○則以：系爭191 、192 地號土地重測前
    地號為臺北市北投區○○○段嗄嘮別小段537 、537-15地號
    ，原為陳石定與被告丙○○共有，而其地上建物門牌號碼為
    臺北市北投區○○○路174 號、174-1 號（原皆為174 號，
    81年分戶為174 、174-1 號），即坐落如附圖１所示Α、Β
    部分土地上建物，則為陳石定與被告丙○○所共同興建，距
    今已有30年以上之歷史。64年間，陳石定與被告丙○○將系
    爭191 、192 地號土地出賣予原告之前手即被告癸○○、庚○○、辛○○、壬○○，惟被告丙○○迄今仍居住上開174
    號房屋內，顯見原告之前手於系爭土地買賣移轉時，默許房
    屋所有權人即被告丙○○繼續使用系爭191 、192 地號土地
    。原告為系爭191 、192 地號土地之承受人，被告應得援引
    民法第425 條之1 規定，對抗原告拆屋還地之請求。又系爭
    土地所在位置偏僻，經濟不繁榮，鄰近土地利用程度不高，
    原告請求以年息10% 計算相當於租金之不當得利，顯然過高
    等語，資為抗辯。並聲明：(一)原告之訴及其假執行之聲請均
    駁回。(二)如受不利之判決，願以現金或等值之銀行定期存單
    供擔保，請准宣告免為假執行。
    被告癸○○則以：坐落系爭191 、192 地號土地如附圖２所
    示a 、b 部分土地上之建物為丙○○所建，伊等並無處分權
    限，伊可以處分的部分已與原告達成和解，此次請求應與伊
    無關等語為辯。並聲明求為判決駁回原告之訴。
    被告庚○○、辛○○、壬○○未於言詞辯論期日到場，亦未
    提出書狀作何聲明或陳述。
三、原告主張其為系爭191 、192 地號土地所有權人，坐落其上
    如附圖１所示Α、Β部分未辦保存登記建物為陳石定、被告
    丙○○所建，陳石定死亡後，其繼承人為被告癸○○、庚○○、辛○○、壬○○。本院94年度訴字第1071號事件判決後
    ，被告癸○○、庚○○、辛○○、壬○○已就坐落如附圖１
    所示Α、Β部分土地上建物之事實上處分權讓與原告。又坐
    落如附圖２所示a 部分土地之建物現為被告丙○○占有使用
    ，坐落如附圖２所示b 部分土地之建物現為被告丙○○、乙○○共同使用等情，業據原告提出與所述相符之土地登記謄
    本（本院卷第9 、10頁）、房屋稅籍證明書（本院卷第11頁
    ）、本院94年度訴字第1071號民事判決（本院卷第21至26頁
    ）等件為證，且為被告丙○○、陳石定所是認（本院卷第11
    3 頁），被告癸○○、庚○○、辛○○、壬○○就此亦未為
    爭執，自堪信為真實。
四、按所有人對於無權占有或侵奪其所有物者，得請求返還之。
    對於妨害其所有權者，得請求除去之。有妨害其所有權之虞
    者，得請求防止之，民法第767 條定有明文。次按拆屋係事
    實上之處分行為，如房屋為共有，依民法第819條規定，其
    拆除應得共有人全體之同意。原告經由被告癸○○、庚○○
    、辛○○、壬○○移轉事實上處分權後，現與被告丙○○共
    同為坐落如附圖１所示Α、Β部分土地上建物之事實上處分
    權人，原告既已表明拆除上開建物之旨，自得僅以他處分權
    人即被告丙○○為被告提起本訴。至被告丙○○雖以上開建
    物占用系爭如附圖１所示Α、Β部分土地應得主張民法第42
    5 條之1 之法定租賃關係，並非無權占有云云，惟查：
  (一)被告主張系爭191 、192 地號土地重測前地號為臺北市北投
    區○○○段嗄嘮別小段537 、537-15地號，原所有權人為陳
    石定、被告丙○○，嗣於64年4 月2 日以買賣為原因，辦理
    所有權移轉登記予被告癸○○、庚○○、辛○○、壬○○等
    情，業據提出與所述相符之土地登記簿影本（本院卷第81至
    103 頁）為證，應堪信為真實。又坐落其上門牌號碼臺北市
    北投區○○里○○○路○ 段174 號未辦保存登記建物，依原
    告所提臺北市稅捐稽徵處北投分處於95年10月11日核發之稅
    籍證明書（本院卷第11頁），折舊年數為48年，是原告主張
    陳石定、被告丙○○於64年4 月2 日就系爭191 、192 地號
    土地移轉予被告癸○○、庚○○、辛○○、壬○○之前，即
    在系爭191 、192 地號如附圖１所示Α、Β部分建有房屋，
    應屬可信。
  (二)按民法債編施行前發生之債，除本施行法有特別規定外，不
    適用民法債編之規定；其在修正施行前發生者，除本施行法
    有特別規定外，亦不適用修正施行後之規定。民法債編施行
    法第1 條定有明文。查民法債編第425 條之1 之規定，係於
    89年5 月5 日增訂施行，民法債編施行法復無得溯及既往之
    特別規定，是陳石定、被告丙○○於64年4 月2 日移轉系爭
    191 、192 地號予被告癸○○、庚○○、辛○○、壬○○時
    ，陳石定、被告丙○○與被告癸○○、庚○○、辛○○、壬○○間，就系爭土地與建物間基地使用之關係，應無修正後
    民法第425 條之1 規定之適用。
  (三)次按土地與房屋為各別之不動產，各得單獨為交易之標的，
    且房屋性質上不能與土地使用權分離而存在，亦即使用房屋
    必須使用該房屋之地基，故土地及房屋同屬一人，而將土地
    及房屋分開同時或先後出賣，其間雖無地上權設定，然除有
    特別情事，可解釋為當事人之真意，限於賣屋而無基地之使
    用外，均應推斷土地承買人默許房屋承買人繼續使用土地。
    ，為最高法院48年臺上字第1457號判例意旨所明揭。至上開
    判例所謂推斷土地承買人默許房屋承買人繼續使用土地者，
    房屋所有人、土地所有人間「繼續使用土地」之原因關係為
    何，仍應綜合當時一切客觀情狀，解釋當事人之真意，確認
    依兩者間有無其他法律關係之明示或默示之合意，如無法確
    認當事人真意時，為維持地上建物之經濟價值及平衡土地所
    有人無法利用土地之損害，始應解為土地、房屋所有權人間
    存有租賃關係。上開最高法院48年臺上字第1457號判例係就
    土地、建物分別標賣之案例事實所為之裁判，當然無法解釋
    不同標買人間另有其他法律關係之合意。是其後最高法院73
    年度第5 次民事庭會議決議「參照該判例之原判決全部裁判
    意旨」，認「其法律關係之性質當屬租賃」之結論，因與本
    件適用之前提事實不同，自不得比附援引。
  (三)系爭191 、192 地號於64年4 月2 日移轉予被告癸○○、庚○○、辛○○、壬○○後，土地及地上建物分別歸不同人所
    有，然斯時土地所有權人癸○○、庚○○、辛○○、壬○○
    與建物所有權人之一陳石定為父子關係，與另一所有權人即
    被告丙○○則為叔侄關係，依被告癸○○所述，坐落系爭19
    1 、192 地號如附圖１所示Α、Β部分之建物實際上係伊等
    在使用，丙○○雖為建物共有人，但並未支付租金，有說過
    如果房子要拆要補償他2 萬元，如果沒有拆則同意無償使用
    （本院96年9 月28日言詞辯論筆錄），被告丙○○、乙○○
    亦自認房屋坐落系爭191 、192 地號土地上，係未付租金之
    使用借貸（本院96年9 月28日言詞辯論筆錄）。是綜酌上揭
    建物所有權人與土地所有權人之關係、建物之使用情形（土
    地共有人之一被告癸○○使用）、所有權移轉迄94年原告拍
    賣取得系爭土地所有權之日30年間均無給付租金之事實、被
    告丙○○、乙○○自認係使用借貸等事實，足認解釋64年4
    月2 日以後系爭191 、192 地號土地所有權人、坐落其上如
    附圖１所示Α、Β部分建物所有權人間之關係，顯然雙方已
    就該建物使用如附圖１所示Α、Β部分土地已有使用借貸之
    明示或默示合意。又建物及土地所有權人間存有使用借貸關
    係既堪認定，當事人間之真意亦非無法認定，自非得再另為
    推論兩造存有租賃關係。
  (四)至陳石定死亡後，上開如附圖１所示Α、Β部分建物所有權
    關於陳石定之應有部分二分之一，由被告癸○○、庚○○、
    辛○○、壬○○繼承而為公同共有，並與被告丙○○維持共
    有關係。此時建物部分共有人與土地所有人固屬相同，惟上
    開使用借貸法律關係因貸、借兩造主體尚非完全相同，並不
    當然因混同而消滅，是如附圖１所示Α、Β部分建物，仍係
    基於使用借貸關係而使用系爭191 、192 地號土地。又系爭
    191 、192 地號土地嗣經訴外人即原告之妻黃素蓮經由本院
    強制執行拍賣程序取得所有權，並於94年9 月23日辦妥所有
    權移轉登記，再於95年12月25日以夫妻贈與為原因，移轉登
    記予原告，有本院依職權調取之地籍異動索引表在卷可稽。
    因使用借貸契約係債之關係，僅於當事人間有其效力。黃素
    蓮買受系爭191 、192 地號土地，並不當然繼受其前手與土
    地上建物所有權人間之使用借貸關係，建物所有權人原則上
    不得執其與原土地所有人間之借貸關係主張其有使用土地之
    權利（最高法院95年度第16次民事庭會議決議參照）。是黃
    素蓮既不繼受上開土地使用借貸法律關係，其繼受人即原告
    當然亦無繼受之餘地，被告丙○○自不得執其與被告癸○○
    、庚○○、辛○○、壬○○間所存使用借貸法律關係，對原
    告主張為有權占有。
  (五)又黃素蓮於94年間因拍賣取得系爭191 、192 地號土地所有
    權時，民法第425 條之1 固已生效施行。惟系爭191 、192
    地號土地所有權人為被告癸○○、庚○○、辛○○、壬○○
    ，坐落其上如附圖１所示Α、Β部分建物所有權人則為被告
    癸○○、庚○○、辛○○、壬○○及丙○○，土地及土地上
    房屋尚非同屬一人所有，且土地及土地上房屋所有權人間存
    有使用借貸法律關係已如前述，與民法第425 條之1 規定要
    件有別，自無適用該規定而「推定」黃素蓮與被告癸○○、
    庚○○、辛○○、壬○○間存有租賃關之餘地。黃素蓮於95
    年12月25日將系爭191 、192 地號土地所有權移轉原告時，
    當然亦無民法第425 條買賣不破租賃規定之適用。
  (六)綜上，坐落如附圖１所示Α、Β部分土地之建物，就其所占
    用土地並無足以對抗原告之合法權源，原告訴請被告丙○○
    拆除，並將占用土地返還原告，應屬有據。
五、至原告另訴請被告丙○○、癸○○、庚○○、辛○○、壬○○應將坐落系爭191 、192 地號土地如附圖２所示a 、b 部
    分土地上建物拆除部分，經查：
  (一)坐落如附圖２所示a 、b 部分土地上建物，經本院現場勘驗
    結果，與上開坐落如附圖１所示Α、Β部分土地建物並不相
    通，係一水泥磚造石綿瓦屋頂1 層建物，內有房間、浴廁，
    應為一獨立建物（本院卷第53頁），雖被告乙○○於本院勘
    驗期日稱該部分可能係被告丙○○、陳石定共同建築，然為
    被告癸○○所否認，並稱係該部分係被告丙○○所建，與伊
    無關（本院96年10月24日言詞辯論筆錄），被告複代理人於
    本院最後一次言詞辯論期日亦確認稱：坐落如附圖２所示a
    、b 部分土地上建物係被告丙○○指示被告乙○○所建，不
    包括陳石定，應該是丙○○的等語（本院96年10月24日言詞
    辯論筆錄），參以上開附圖２所示a 、b 部分土地上建物現
    為被告丙○○及其子即被告乙○○居住、使用，堪信該部分
    確為被告丙○○所有，原告一併訴請無處分權之被告癸○○
    、庚○○、辛○○、壬○○拆除，尚屬無據。
  (二)又如附圖２所示a 、b 部分土地上建物，依被告乙○○所述
    ，係建於69至71年間，當時系爭191 、192 地號土地所有權
    人已為被告癸○○、庚○○、辛○○、壬○○，土地及坐落
    其上房屋並非同一人所有，與最高法院48年臺上字第1457號
    判例所揭示情形並不相同，亦無89年5 月5 日增訂施行之民
    法第425 條之1 規定之適用。再如附圖２所示a 、b 部分土
    地及其上房屋既非同一人所有，黃素蓮於94年間因拍賣取得
    系爭191 、192 地號土地所有權時，應無民法第425 條之1
    之適用，原告於95年12月25日繼受黃素蓮取得系爭191 、19
    2 地號土地所有權時，亦無民法第425 條買賣不破租賃規定
    之適用，被告丙○○所有建物坐落如附圖２所示a 、b 部分
    土地，當無合法權源，原告訴請被告丙○○拆除，應屬有據
    。
  (三)再查，原告與被告丙○○、乙○○就如附圖２所示a 部分土
    地上建物現占有人為被告丙○○，b 部分土地上建物現占有
    人為被告乙○○之事實並不爭執（本院卷第112 、113 頁）
    ，是原告訴請被告乙○○自如附圖２所示b 部分土地上建物
    遷讓，應屬有據；其另請求被告乙○○就其未占有之如附圖
    ２所示a 部分土地上建物遷讓，則為無理由。
六、再坐落如附圖２所示a 、b 部分土地上建物係被告丙○○所
    建已如上五、(一)所述，使用土地受有利益而使原告受有損害
    之原因，應為建物坐落其上所致，被告乙○○是否居住系爭
    建物之內，均不影響上開a 、b 部分土地已為被告丙○○占
    有之事實，被告乙○○經被告丙○○同意居住系爭建物內，
    係被告丙○○以建屋方式占有土地後使用收益房屋之作為，
    受有使用土地利益致原告受有損害者係被告丙○○，原告另
    本於不當得利法律關係，訴請被告乙○○自95年12月1 日起
    至遷讓日止，按月給付原告2,945 元之不當得利，難認有據
    。
七、從而，原告本於上開原因事實，依民法第767 條規定，請求
    ：(一)被告丙○○應將坐落系爭191 、192 地號如附圖１所示
    Α部分（面積76.52 平方公尺）、Β部分（面積62.60 平方
    公尺）土地上之建物拆除，並將占用土地返還原告。(二)被告
    乙○○應自坐落系爭192 地號如附圖２所示b 部分（面積12
    .95 平方公尺）土地上之建物遷出。(三)被告丙○○應將坐落
    系爭191 地號如附圖２所示a 部分（面積2.54平方公尺），
    暨坐落同地段192 地號如附圖２所示b 部分（面積12.95 平
    方公尺）土地上之建物拆除，並將占用土地返還原告，為有
    理由，應予准許，逾上開應准許部分之請求，即為無理由，
    應予駁回。
八、原告及被告丙○○、乙○○陳明願供擔保，聲請宣告假執行
    或免為假執行，經核原告勝訴部分，合於法律規定，爰分別
    酌定相當之擔保金額宣告之；原告其餘假執行之聲請，因訴
    之駁回而失所依據，不予准許。
九、本件事證已臻明確，其餘兩造主張、陳述暨所提之證據，經
    審酌均與本院前揭判斷不生影響，爰不一一詳予論述，附此
    敘明。
十、據上論結，本件原告之訴為一部有理由，一部無理由，依民
    事訴訟法第385 條第1 項前段、第78條、第390 條第2 項、
    第392條第2項，判決如主文。
中　　華　　民　　國　　96　　年　　11　　月　　7 　　日
                  民事第二庭  法  官  王本源
以上正本證明與原本無異。
如對本判決上訴，應於判決送達後20日內向本院提出上訴狀。
中    華    民    國    96    年    11    月    15    日
                              書記官  陳淑女
